臺灣高等法院刑事判決
                                   109年度上易字第2522號
上  訴  人   
即  被  告  廖○○
上列上訴人因家暴傷害案件，不服臺灣臺北地方法院108年度易
字第1108號，中華民國109年10月29日第一審判決（起訴案號：
臺灣臺北地方檢察署107年度調偵字第2107號），提起上訴，本
院判決如下：
    主  文
上訴駁回。
    事  實
一、丙○○為乙○○胞兄，甲○○為乙○○配偶，丙○○與甲○○具有家庭暴
    力防治法第3條第4款之家庭成員關係。丙○○於民國107年3月
    24日上午10時35分許，偕配偶廖○○○、子女廖○○、廖○○前往
    臺北市○○區○○路000號9 樓乙○○住處探望母親王○○後，於同
    日上午10時50分許準備搭乘電梯離去，適遇甲○○返回上址，
    旋因王○○之扶養事宜發生齟齬，丙○○、廖○○○不願多談，轉
    身改由樓梯下樓，甲○○見狀即伸出左手自後方拉住廖○○○之
    側背包帶，以右手抓住廖○○○左手，阻止廖○○○離去（甲○○強
    制部分業經原審判決有罪確定），丙○○、廖○○、廖○○見狀上
    前阻止，乙○○及其子女廖○○、廖○○、廖○○亦隨之趨前，雙方
    進而互起口角、肢體衝突（傷害部分，廖○○業經原審判決無
    罪確定，廖○○、甲○○、廖○○、廖○○、廖○○則均經檢察官為不
    起訴處分確定），丙○○因而心生不滿，基於傷害之犯意，抬
    腳踢踹甲○○之右側膝蓋，致甲○○受有右膝瘀紅之傷害。
二、案經甲○○訴由臺北市政府警察局萬華分局報請臺灣臺北地方
    檢察署檢察官偵查起訴。
    理  由
壹、證據能力：
    本案認定犯罪事實所引用之證據，皆無證據證明係公務員違
    背法定程序所取得。又檢察官及被告丙○○於本院準備程序、
    審理時均同意作為證據（本院卷第112至114、133至135頁）
    ，本院審酌該等證據製作時之情況，尚無顯不可信與不得作
    為證據之情形，亦無違法不當與證明力明顯過低之瑕疵，且
    與待證事實具有關聯性，認為以之作為證據應屬適當，依刑
    事訴訟法第158條之4反面解釋及第159條之5規定，認均有證
    據能力。
貳、實體部分：
一、認定犯罪事實之證據及理由： 
　　訊據被告矢口否認有何傷害犯行，辯稱：當天是甲○○推我，
    導致我身體後傾、一腳抬起，但沒有碰觸到甲○○的右側膝蓋
    ，證人乙○○、廖○○、廖○○、廖○○於檢察官訊問時也一致證稱
    案發當時我確實有跌倒，而且我左腿才剛動完手術沒幾個月
    ，根本沒有力氣，怎麼可能踢她；就算我真的有用腳踢甲○○
    ，也是為了防衛甲○○的強制及攻擊行為云云。經查：
　㈠被告於107年3月24日上午10時35分許，偕廖○○○、廖○○、廖○○
    前往臺北市○○區○○路000號9樓乙○○住處探望母親王○○後，於
    同日上午10時50分許準備搭乘電梯下樓離去，適遇甲○○返回
    上址，雙方因王○○扶養事宜發生爭執，被告與廖○○○不願多
    談，轉身改從一旁樓梯下樓，甲○○即自後方伸出左手拉住廖
    ○○○側背包帶，以右手抓住廖○○○之左手，阻止廖○○○離去，
    被告與廖○○、廖○○見狀上前阻止，乙○○、廖○○、廖○○、廖○○
    亦隨之趨前，雙方進而發生口角、肢體衝突之事實，業據被
    告於警詢、檢察官訊問及本院審理時供述在卷（臺灣臺北地
    方檢察署107年度偵字第14796號偵查卷宗【下稱偵卷】第15
    至16、20至21、232頁、本院卷第115頁），核與證人即告訴
    人甲○○於警詢、檢察官訊問時證述之情節大致相符（偵卷第
    62至65、230至231頁），並經證人廖○○○、廖○○、廖○○於警
    詢、檢察官訊問及原審審理時具結證述綦詳（偵卷第29至30
    、43至44、109至110、229、233至238頁、原審108 年度易
    字第1108號刑事卷宗【下稱原審卷】㈠第170至172、181至18
    6、187至194頁），復經原審勘驗現場電梯監視器錄影畫面
    及廖○○、廖○○所提錄影檔案光碟確認無誤（原審卷第113至1
    18頁）。上開事實，首堪認定。
　㈡被告雖否認有何傷害犯行，而以前揭情詞置辯。然查：
  ⒈證人即告訴人甲○○於警詢時證稱：107年3月24日乙○○要我回
    家跟丙○○談撫養王○○的事情，我回到家時他們已經在門口，
    廖○○○看樣子就是沒有要談的意思，想要改走樓梯離開，我
    說：「不能每次來拍拍屁股就走人，我們經濟上有困難，沒
    有辦法負擔了，不能不談」，就拉廖○○○的背包，接著我站
    在門口聽丙○○與乙○○談了約5分鐘，丙○○一直在哭窮，完全
    沒有要解決婆婆日後的生活問題，我就問說：「你們討論得
    怎樣，怎麼解決」，丙○○聽到就指著我額頭，大聲咆哮說：
    「妳沒資格問，妳也沒有資格知道」，然後就用腳踢我右膝
    內側等語（偵卷第58、63頁），於檢察官訊問時具結證述：
    107年3月24日我回到家，從電梯出來時他們已經在門口，當
    時只有廖○○○最理性，所以我想跟廖○○○把照顧婆婆的事情講
    清楚，結果他們想要走樓梯下樓，我才會拉廖○○○的背包帶
    子，我只想跟廖○○○談；我站在電梯口聽丙○○跟乙○○說話，
    我問他們：「你們講得怎麼樣」，乙○○沒回答，丙○○指著我
    說：「妳沒資格問、沒資格知道」，然後就踢我右腳內側膝
    蓋等語（偵卷第230頁），於原審審理時仍具結證稱：我家
    經濟狀況不好，婆婆住院又花了新臺幣20幾萬元醫療費用，
    所以先前乙○○有說過要討論扶養婆婆的事情，107年3月24日
    當天我返回住處，電梯打開就聽到丙○○要乙○○賣房子，我問
    他們談的如何，結果丙○○就指著我說：「妳沒有資格問」，
    然後就踢我等語（原審卷㈠第235頁），就案發經過所為陳述
    ，前後一致，復就其本人確有拉扯廖○○○背包帶子、阻其離
    去之行為，直承不諱，已無何矛盾或瑕疵可指。
  ⒉次經原審勘驗現場電梯監視器錄影畫面結果：畫面開始時電
    梯內無人，電梯門為關閉狀態，隨後電梯門開啟，畫面中可
    見甲○○靠在電梯門外右側、雙手舉起拉著身穿背心之廖○○手
    臂，廖○○則站在甲○○前方，面朝甲○○、雙手舉高拉住甲○○之
    肩膀，廖○○及廖○○站在廖○○後方拉住廖○○，接著站在電梯門
    外左側、廖○○身旁之丙○○抬腳踢向甲○○之左腳大腿、膝蓋處
    ，有原審勘驗筆錄暨擷取畫面在卷足稽（原審卷㈠第113至11
    4、135至137頁），與證人即告訴人甲○○證述遭被告攻擊之
    部位、方式，殊無二致。
  ⒊再者，告訴人甲○○於遭被告攻擊後，旋於當日晚間11時44分
    許前往臺北市立聯合醫院和平婦幼院區就診驗傷，經診斷告
    訴人受有右膝瘀紅之傷害，有臺北市立聯合醫院受理家庭暴
    力事件驗傷診斷書1件存卷為憑（偵卷第121頁），其就醫時
    間與案發時間接近，並與證人即告訴人所述遭被告攻擊方式
    、部位可能造成之傷勢一致。此外，證人乙○○於警詢及檢察
    官訊問時（偵卷第116、227頁）、證人廖○○於警詢、檢察官
    訊問及原審審理時（偵卷第88、243頁、原審卷㈠第255頁）
    、證人廖○○於原審審理時（原審卷第241頁），亦均一致證
    稱：當時丙○○確實有抬腳踢甲○○等語，俱徵告訴人前開傷勢
    ，確係遭被告以腳踢踹造成。
  ⒋以上事證，足為證人即告訴人甲○○前開證述之補強，應堪信
    實。被告因甲○○要求當場商談王○○扶養問題，心生不滿，於
    雙方爭執過程，抬腳踢踹告訴人甲○○右側膝蓋，致告訴人甲○○受傷之事實，已臻灼然。
　㈢被告雖以前揭情詞置辯，然查：　
　⒈被告辯稱：我是因為跌倒身體後傾，腳才會抬起來，而且也
    沒有碰到甲○○，我當時左腿剛動完手術，根本無法施力云云
    ，證人廖○○於檢察官訊問及原審審理時證稱：被告脊椎動過
    手術，雙腳也剛開完刀，根本沒力氣踢甲○○云云（偵卷第23
    5頁、原審卷㈠第174頁），與原審勘驗現場電梯監視錄影畫
    面顯示，被告於廖○○以身體阻擋在其與甲○○之間，避免雙方
    互相接近之際，抬起腿部朝甲○○膝蓋踢踹之事實不符（原審
    卷㈠第135頁），已無可採。至證人乙○○、廖○○、廖○○於檢察
    官訊問時證稱：被告在現場有跌倒等語（偵卷第227、236、
    238、239頁），證人廖○○○、廖○○於檢察官訊問時證稱：當
    時沒有看見被告踢告訴人等語（偵卷第230、233頁），至多
    僅能證明被告於衝突過程中確曾跌倒，及證人廖○○○、廖○○
    因衝突當下場面混亂，並未目睹被告以腳踢告訴人之事實，
    均不足據為有利被告之認定。
　⒉又正當防衛必須對於現在不法之侵害始得為之，侵害業已過
    去，即無正當防衛可言。至彼此互毆，又必以一方初無傷人
    之行為，因排除對方不法之侵害而加以還擊，始得以正當防
    衛論。故侵害已過去後之報復行為，與無從分別何方為不法
    侵害之互毆行為，均不得主張防衛權。又衡之一般社會經驗
    法則，互毆係屬多數動作構成單純一罪而互為攻擊之傷害行
    為，縱令一方先行出手，而還擊之一方在客觀上苟非單純對
    於現在不法之侵害為必要排除之反擊行為，因其本即有傷害
    之犯意存在，則對其互為攻擊之還手反擊行為，自無主張防
    衛權之餘地（最高法院30年上字第1040號判例、92年度台上
    字第3039號判決意旨參照）。經原審勘驗現場錄影檔案光碟
    及電梯監視器錄影畫面，告訴人於廖○○○轉身欲從一旁樓梯
    下樓時，固有伸出左手拉住廖○○○之側背包帶，並以右手抓
    住廖○○○左手，阻止廖○○○離去之舉，然被告係於雙方人員因
    此互相趨近，進而發生口角衝突而有肢體接觸之際，在廖○○
    已阻擋在二人間之情況下，猶抬腳高舉踢向告訴人右側膝蓋
    ，此觀卷附原審勘驗筆錄暨擷取畫面即明（偵卷第137至143
    頁、原審卷㈠第113至114、115至118 、135至137頁），則告
    訴人縱有妨害廖○○○自由離去之不法侵害，其侵害行為業已
    過去，被告係於雙方口角、肢體衝突過程，故意抬腳踢踹告
    訴人，自不得主張為正當防衛。
　㈣綜上，本案事證明確，被告犯行堪予認定，應依法論科。 　
二、比較新舊法：
　　被告行為後，刑法第277條第1項業經總統於108年5 月29日
    總統華總一義字第10800053451號令修正公布，同年5 月31
    日施行，修正前刑法第277條第1項規定：「傷害人之身體或
    健康者，處3年以下有期徒刑，拘役或（銀元）1000元以下
    罰金。」修正後規定為：「傷害人之身體或健康者，處5 年
    以下有期徒刑、拘役或（新臺幣）50萬元以下罰金。」是經
    比較新舊法結果，修正後之新法對被告並非有利，應依刑法
    第2條第1項前段規定，適用被告行為時即修正前刑法第277
    條第1項之規定。
三、論罪：
　㈠按家庭暴力防治法所稱家庭暴力，係指家庭成員間實施身體
    、精神或經濟上之騷擾、控制、脅迫或其他不法侵害之行為
    ；所謂家庭暴力罪，則指家庭成員間故意實施家庭暴力行為
    而成立其他法律所規定之犯罪，家庭暴力防治法第2條第1 
    款、第2款分別定有明文。被告係告訴人甲○○配偶乙○○之胞
    兄，與之具有家庭暴力防治法第3 條第4 款之家庭成員關係
    ，其對甲○○為傷害之行為，即該當於家庭暴力防治法第2條
    第2款所稱之家庭暴力罪，惟家庭暴力防治法對於家庭暴力
    罪並無科處刑罰之規定，應依刑法罪名予以論罪科刑。
  ㈡核被告所為，係犯修正前刑法第277條第1項之傷害罪。
四、維持原判決之理由：
    原審以被告傷害犯行，罪證明確，依刑法第2條第1項前段、
    （修正前）第277條第1項、第41條第1項前段，刑法施行法
    第1條之1第1項、第2項前段規定，審酌被告為具有正常智識
    及社會經驗之人，且與告訴人具有姻親關係，縱對扶養長輩
    事宜有所爭執，亦因本於理性，和平溝通解決，竟未能妥善
    管理情緒，出手傷害告訴人，所為甚不足取，犯後又未能坦
    承犯行，反省己過，而將衝突歸咎對方，犯後態度難認良好
    ，兼衡被告之素行，犯罪之動機、目的、手段，告訴人所受
    之傷勢，及於原審審理時自承高工畢業之智識程度，現已退
    休，依存款、國民年金及子女奉養維生之經濟、生活狀況（
    原審卷㈠第351 頁）等一切情狀，量處拘役20日，並諭知易
    科罰金之折算標準。核其認事用法均無違誤，量刑亦屬妥適
    。被告上訴猶執前詞，否認犯罪，均經本院指駁如前，洵屬
    無據。從而，本件被告上訴為無理由，應予駁回。
據上論斷，應依刑事訴訟法第368條，判決如主文。 　　
本案經檢察官趙維琦提起公訴，由檢察官林黛利到庭執行職務。
中　　華　　民　　國　 110　　年　　3 　　月　　17　　日
                  刑事第三庭    審判長法　官  張惠立  
                                      法　官  張江澤
                                      法　官  廖怡貞
以上正本證明與原本無異。
不得上訴。
                                      書記官  劉芷含
中　　華　　民　　國　　110 　年　　3 　　月　　17　　日

附錄本案論罪科刑法條全文：
修正前中華民國刑法第277條
（普通傷害罪）
傷害人之身體或健康者，處3年以下有期徒刑、拘役或1千元以下
罰金。
犯前項之罪因而致人於死者，處無期徒刑或7年以上有期徒刑；
致重傷者，處3年以上10年以下有期徒刑。